智慧財產法院民事判決
                                   99年度民專訴字第217號
原      告　  劉揮烘　　
訴訟代理人　  林復宏律師
          　  吳家鳳律師
被      告　  銓峰鋼鋁有限公司
兼法定代理人　王秀蘭　　
被      告　  冠牌鋼鋁有限公司
兼法定代理人　王進興　　
上四被告共同
訴訟代理人　  史乃文 律師
上二被告共同
訴訟代理人    楊承斌 律師
上列當事人間侵害專利權有關財產權爭議等事件，本院於100 年
5 月18日言詞辯論終結，判決如下：
    主  文
原告之訴駁回。
訴訟費用由原告負擔。
    事實及理由
一、原告起訴主張：
  (一)緣原告於民國90年8 月20日向經濟部智慧財產局申請「水閘
    門結構」新型專利，經經濟部智慧財產局核准，為中華民國
    第200500號「水閘門結構」新型專利（下稱系爭專利）之專
    利權人，專利期間自91年3 月11日起至102 年8 月19日止。
  (二)被告冠牌鋼鋁有限公司（下稱冠牌公司）曾於90年9 月至10
    月間，向原告訂購系爭專利物品及其組件，被告於同年11月
    間將系爭專利物品及組件銷貨退還予原告，顯見，被告冠牌
    公司於是時即明知原告有申請系爭專利「水閘門結構」。其
    後，被告冠牌公司未經原告同意，即製造、販賣、使用原告
    前揭具新型專利權之水閘門結構物品及組件（下稱被控侵權
    物品），更於雜誌上宣傳其製造、販賣之防水閘門，其中二
    紙照片乃是盜用原告製造、銷售之系爭專利物品及其組件照
    片。又，對照被控侵權物品與原告所有之系爭專利廣告宣傳
    單，二者相似程度竟達百分之90。
  (三)再者，被告冠牌公司與被告銓峰鋼鋁有限公司（下稱銓峰公
    司），各自分別為製造、販賣、使用原告具系爭專利之水閘
    門結構物品及組件。被告銓峰公司甚至於92年起至99年持續
    於其架設之網站上，刊登銷售販賣原告所有之系爭專利物品
    及其組件。
  (四)被告冠牌公司與被告銓峰公司製造、販賣之防水閘門物品，
    係抄襲原告所有系爭專利物品及其組件，利用二定位框及二
    邊柱，銜以複數閘板與之相互嵌套結合成一面牆體，且在閘
    板的嵌溝各端面套設有防水襯墊，藉由各防水條之設置使各
    閘板於嵌合處呈多重緊密接合，具不會滲水之功效。嗣原告
    於同行之間及前開網頁資料，得知其所有之系爭專利在未經
    其同意下，被他人製造、販賣及使用。原告於起訴前將被控
    侵權物品，送交財團法人中國生產力中心為侵害評估，結論
    為待鑑定物品（即侵權證物）落入系爭專利之申請專利範圍
    ，侵權事實明確。
  (五)原告前以99年8 月13日警告函，函知被告已共同侵害原告之
    專利權，原告爰依前揭規定，請求排除其侵害。又被告未經
    原告之同意即逕行製造對外販售原告具系爭專利權物品，實
    已造成原告之損害，故依同法第108 條準用第85條規定暫酌
    定請求被告連帶賠償500 萬元。
  (六)為此，依照侵權行為之法律關係，請求1.禁止被告等製造、
    為販賣之要約、販賣、使用或為上述目的而進口侵害具原告
    所有新型第200500號「水閘門結構」專利物品，或為其他侵
    害原告上開專利之行為。2.被告等應連帶給付原告新台幣50
    0 萬元，及自民國99年8 月13日起至清償日止，按年利率5%
    計算之利息。3.被告等應連帶將本案勝訴確定判決書當事人
    欄、案由欄、主文欄之內容，以5 號字體刊載於蘋果日報、
    自由時報頭版壹日。
二、被告則抗辯：
  (一)被告冠牌公司於85年2 月設立後即從事鋁材及不銹鋼材之加
    工製造買賣，被告冠牌公司由法定代理人即被告王進興負責
    研發防水閘門，並於研發後製造及販售。原告曾向被告王進
    興表示被告冠牌公司之傳統材料施作太慢，客戶反映交貨及
    完工期限過久，是否能改進生產方式，被告冠牌公司即提議
    以開模方式並提出構思之設計圖予原告。
  (二)被告冠牌公司承諾與原告之合作模式，內容為開模費用、產
    品庫存、業界經銷均由被告冠牌公司負責，防水閘門之專利
    則由原告申請，即由原告負責專利申請規費及年費之繳納，
    且原告於半成品之加工完成後則可銷售於一般大樓及住家，
    被告冠牌公司不得干涉，被告在上揭合作模式協議下，將防
    水閘門之相關設計圖等文件交付原告，原告遂於90年8 月20
    日向經濟部智慧財產局提出系爭專利之專利申請，經核准後
    原告為系爭專利之專利權人。
  (三)原告申請水閘門之新型專利後，於90年9 月中旬後原告遂開
    始不與被告冠牌公司合作，而自行在台北設立銷售據點，負
    責販售防水閘門給其他鋁、鐵窗業界，原告此舉已影響被告
    冠牌公司在台北地區銷售防水閘門及被告銓峰公司之業務，
    被告冠牌公司才終止與原告合作關係。
  (四)被告冠牌公司終止與原告合作後，被告冠牌公司之法定代理
    人即被告王進興即再著手研發水閘門之結構改良，於90年12
    月5 日以王進興之配偶林秀美為申請人向經濟部智慧財產局
    提出「組合式防洪水閘門之結構改良」，於91年7 月1 日公
    告訴外人林秀美為第226293號「組合式防洪水閘門之結構改
    良」新型專利之專利權人，訴外人林秀美取得新型專利後即
    授權由被告冠牌公司製造及銷售防水閘門，被告冠牌公司在
    北部地區之銷售業務即由被告銓峰公司負責，而原告於91年
    9 月26日以第226293號新型專利不具新穎性及進步性，違反
    行為時專利法第98條之1 之規定提出異議，經經濟部智慧財
    產局審定後認系爭產品之專利申請並無違反審定時專利法第
    98條之1 規定，為審定異議不成立，然第226293號新型專利
    因逾繳費期限而於95年7 月1 日專利權消滅。
  (五)依據原告所提出之專利侵害鑑定報告，並未引用原告於91年
    9 月21日之更正公告後申請專利範圍為之鑑定系爭產品是否
    落入系爭專利之申請專利範圍，堪認原告提出之專利侵害鑑
    定報告是否可採，已非無疑，況且被告冠牌公司於99年10月
    22日委託財團法人台灣經濟科技發展研究院鑑定系爭產品有
    無落入原告系爭專利之專利權範圍，最終鑑定結論為「本案
    鑑定先依『文義讀取原則』進行鑑定分析，得到不符合文義
    讀取之結果，再進一步施以『均等論原則』進行鑑定分析，
    得到不適用該原則而構成實質不相同之結果；故本案之最終
    鑑定結論如下：冠牌鋼鋁有限公司所有之『冠牌氣密式擋水
    閘門』產品乙組，其對應內容應未落入中華民國新型等20
    0500號『水閘門結構』專利之專利權範圍」等語，堪認系爭
    產品並無落入原告系爭專利之申請專利範圍，被告等人自無
    侵害原告專利權之行為，堪可認定。
  (六)退步言之，縱認被控侵權物品侵害原告之系爭專利，惟原告
    知悉被告冠牌公司取得被控侵權物品之新型專利後，即在全
    省各大樓及機關、學校裝置被控侵權物品，原告遲至99年10
    月7 日才提起本件侵權訴訟，已逾專利法第84條所定之2 年
    時效，被告等自得以消滅時效為由而拒絕本件給付。
  (七)系爭專利不具有新穎性與進步性而有得撤銷之之事由：原告
    所提出90年6 月13日拍攝之高雄市○○區○○街○○巷9 號日
    安地球大樓」照片（即原證6 、13），可見系爭專利於90年
    8 月20日前即已公開使用，不具有新穎性。縱認不能證明系
    爭專利不具有新穎性，亦可證明不具有進步性。
  (八)為此，請求駁回原告之訴。
三、兩造不爭執之事實（詳本院卷第283-284頁 ）：
  (一)原告於90年8 月20日向智慧財產局申請「水閘門結構」新型
    專利，並經智慧財產局於91年3 月11日以公告第479744號（
    註：兩造嗣後書狀攻防，應引用系爭專利之公告號，不宜再
    引用系爭專利之證書號）核准「水閘門結構」新型專利（下
    稱系爭專利），專利期間自91年3 月11日起至102 年8 月19
    日止，申請專利範圍僅有一獨立之請求項（詳本院卷第8 、
    89、98頁）。
  (二)原告91年9 月21日申請更正系爭專利範圍，並經智慧財產局
    於92年6 月26日發證，將原公告專利範圍所載「而在定位框
    另側邊端面則設有數個間隔排列之轉座，轉座上具有凸出之
    螺環，螺環的中孔係貫穿定位框的側壁」之後，更正增加下
    列文字「而在不具轉座的另二相鄰側邊設有凸出之嵌條，而
    可與一卡柱作嵌合之結合動作，該卡柱係固定於入口二側的
    牆體處」（詳本院卷第200 、206 頁）。
  (三)依據原告所提出之中國生產中心專利侵害鑑定報告（詳本院
    卷第69-70 、73頁），及被告所提出之台灣經濟科技發展研
    究院專利權侵害鑑定研究報告書（證物外放，詳該證物第14
    、30、35、39、42頁），均認被控侵權物品如台灣經濟科技
    發展研究院第30頁所示證物對應專利構件之分析表解所示分
    析項僅有a 、d 、e 、f 之技術特徵為系爭專利之文義範圍
    所讀取，分析項b 之技術特徵則為系爭專利之均等範圍所讀
    取。兩份鑑定報告唯一之差異，僅在於中國生產力中心之專
    利侵害鑑定報告因未以原告申請更正後之專利範圍為侵權判
    斷依據，而係以更正前之申請專利範圍作為侵權判斷之比對
    基礎，致未比對被控侵權物品如附表編號c 所示之構成要件
    是否為系爭專利之文義或均等範圍所讀取，嗣原告於本院10
    0 年5 月18日審理時則陳稱分析項c 部分係文義讀取，至於
    台灣經濟科技發展研究院之專利權侵害鑑定研究報告書則認
    為分析項c 無法為系爭專利之文義或均等範圍所讀取。
  (四)被控侵權物品之技術特徵如兩造所提出之照片所示（附於本
    院卷第67- 69及外放證物第27-29 ）。
四、本件爭點與本院判斷：
  (一)事實概要：經查原告所拍攝附於本院卷第67-68 頁照片，及
    被告所拍攝附於台灣經濟科技發展研究院所出具專利權侵害
    鑑定研究報告書第27-29 頁照片之實物（即被控侵權物品）
    係被告所製作之事實，已據被告於本院審理中所不爭執。又
    系爭專利係原告於90年8 月20日向智慧財產局所申請，並經
    於91年3 月11日公告核准專利，嗣原告於91年9 月21日申請
    更正專利，並於92年6 月26日經智慧財產局發證核准，亦據
    兩造所不爭執。則本件之爭點應為被控侵權物品有無落入系
    爭專利於91年9 月21日申請更正後之申請專利文義或均等範
    圍，而侵害系爭專利權。
  (二)系爭專利申請專利範圍之解讀：
  1.查系爭專利申請專利範圍之技術特徵，可拆解為如附表編號
    a 至f 所示之構成要件，其中兩造對於被控侵權物品編號a
    、d 、e 、f 之構成要件為系爭專利之文義範圍所讀取，編
    號b 之構成要件為系爭專利之均等範圍所讀取之事實，已據
    兩造所不爭執。則系爭專利之申請專利範圍需解釋者僅有如
    附表編號c 所示之構成要件。
  2.關於系爭專利申請專利範圍編號c 所示構成要件之解釋：查
    系爭專利如附表編號b 所示之構成要件，智慧財產局於91年
    3 月11日公告核准之範圍為「二定位框1 ，為一側開口之框
    條31，在定位框的前側套設一呈半圓形且中空之防水襯墊11
    ，而在定位框另側邊端面則設有數個間隔排列之轉座13，轉
    座上具有凸出之螺環321 ，螺環的中孔係貫穿定位框的側壁
    ；」（詳本院卷第89頁）。嗣原告於91年9 月21日申請更正
    專利範圍時則在該段後附加下列文字：「而在不具轉座的另
    二相鄰側邊設有凸出之嵌條15，而可與一卡柱16作嵌合之結
    合動作，該卡柱係固定於入口二側的牆體51處」（詳本院卷
    第200 、206 頁）。則系爭專利於91年9 月21日申請更正前
    並未限制定位框1 與牆體51之連結方式，參照系爭專利說明
    書圖五（附於本院卷第103 頁），至為明確，則系爭專利申
    請專利範圍於未更正前，定位框1 與牆體51之連結方式可包
    含所屬技術領域具有通常知識者所能輕易思及之任何方式，
    例如：以螺固方式將定位框鎖固於牆體（參台灣經濟科技發
    展研究院專利權侵害鑑定研究報告書第28頁下方照片）。而
    系爭專利於91年9 月21日申請更正時既將定位框1 與牆體51
    之連結方式限定於以嵌條15與卡柱16之嵌合方式，則依據禁
    反言原則，原告即不可將附表編號c 之均等範圍擴張及於以
    嵌條與卡柱嵌合以外之連結方式。
  (三)被控侵權物品與系爭專利之比對：
  1.經查被控侵權物品除附表編號c 以外之要件，分別為系爭專
    利申請專利之文義或均等範圍所讀取之事實，已據兩造所不
    爭執，是本件之爭點僅為被控侵權物品如附表編號c 所示之
    構成要件是否為系爭專利之文義或均等範圍所讀取。
  2.次查關於被控侵權物品之定位框1 究係以何種方式連結於牆
    體，是否係以嵌條15與卡柱16之嵌合方式連結，由原告所拍
    攝之現場黑白照片（附於本院卷第66-69 、84-88 頁），實
    無從認定，則原告就被控侵權物品如附表編號c 所示之構成
    要件，為系爭專利之文義所讀取之事實，顯然未舉證以實其
    說，已屬不足採信。況被告已於100 年1 月25日提出答辯狀
    檢附現場照片5 件為證（詳本院卷第207-211 頁），其中附
    於本院卷第210-211 頁之2 紙現場照片足以明顯看出，與被
    控侵權物品連結之牆面上並無卡柱，附於本院卷第209 頁之
    照片則可以看出係採用螺柱將定位框鎖固於牆面上，且本院
    於100 年3 月24日已函知兩造就被控侵權物品究係以何種方
    式固定於牆面，有無使用卡柱與嵌條之嵌合方式固定於牆面
    上，惟原告迄至本院100 年5 月18日審理時仍無法提出被控
    侵權物品係使用嵌條與卡柱之嵌合方式固定於牆面。核被告
    抗辯被控侵權物品係以螺柱將定位框鎖固於牆面上等語，自
    堪憑信，被控侵權物品就附表編號c 之構成要件所採取之技
    術特徵，自無法為系爭專利之文義所讀取。
  3.末查系爭專利申請專利範圍如附表編號c 所示之構成要件僅
    能涵蓋以嵌條與卡柱嵌合之連結方式，依據禁反言原則，不
    得擴張及於嵌條與卡柱嵌合之連結方式，已如前述，則被控
    侵權物品如附表所示編號c 之構成要件，自亦無法為系爭專
    利之均等範圍所讀取。又原告雖未提出此部分之抗辯，然原
    告既已主張被控侵權物品侵害其專利，則關於被控侵權物品
    究係文義侵害，或係均等侵害，僅為當事人就如何適用法律
    所為法律意見上之陳述，並無拘束法院之效力，則法院就被
    控侵權物品有無均等侵害系爭專利之事實，並不受當事人主
    張之拘束，仍應依職權適用法律，則除當事人亦明確自認被
    控侵權物品無均等侵害系爭專利之事實，否則，法院仍宜於
    理由中敘明被控侵權物品未均等侵害系爭專利之理由，附此
    敘明。
  (四)關於被告抗辯系爭專利不具有新穎性與進步性部分：經查本
    院既認定被控侵權物品未侵害系爭專利，則系爭專利是否具
    有新穎性與進步具即無審究之必要。
五、從而，原告依據侵權行為之法律關係，請求(1)禁止被告等製
    造、為販賣之要約、販賣、使用或為上述目的而進口侵害具
    原告所有新型第200500號「水閘門結構」專利物品，或為其
    他侵害原告上開專利之行為；(2)被告等應連帶給付原告新台
    幣500 萬元，及自民國99年8 月13日起至清償日止，按年利
    率5%計算之利息；(3)被告等應連帶將本案勝訴確定判決書當
    事人欄、案由欄、主文欄之內容，以5 號字體刊載於蘋果日
    報、自由時報頭版壹日，為無理由，應予駁回。
六、結論：原告之訴為無理由，依民事訴訟法第78條規定，判決
    如主文。
中　　華　　民　　國　　100　 年　　6　　 月　　29　　日
                    智慧財產法院第三庭
                                法　官　何君豪
以上正本係照原本作成。
如對本判決上訴，須於判決送達後20日內向本院提出上訴狀。
如委任律師提起上訴者，應一併繳納上訴審裁判費。
中　　華　　民　　國　　100　 年　　6　　 月　　29　　日
                    　　　　　　書記官　張君豪